行  政  法  院  判  決                            八十七年度判字第一一七號
    原      告  立翊鋼鐵股份有限公司
    代  表  人  甲○○
    被      告  財政部臺灣省中區國稅局
右當事人間因營利事業所得稅事件，原告不服行政院中華民國八十六年七月三十一日
台八十六訴字第三○七二一號再訴願決定，提起行政訴訟，本院判決如左︰
    主  文
原告之訴駁回。
    事  實
緣原告民國八十一年度營利事業所得稅結算申報，原申報營業成本新台幣（以下同）
七三、三四七、九五四元，經被告查核後，以原告係從事鋼鐵板第二次加工業務，其
本期原物料分類帳，同一原料有品名與憑證所載不符及各原料間歸類不清情形，致成
本無法勾稽，乃按同業利潤標準核定其營業成本為六一、三七一、二三六元，因核定
之所得額超過當年度全部營業收入依同業利潤標準核定之所得額，乃依行為時營利事
業所得稅查核準則第六條第一項但書規定按同業利潤核定全年所得額為六、六三四、
九○九元。原告不服，申請復查結果，未獲原處分變更，提起一再訴願，均遭決定駁
回，遂提起行政訴訟。茲摘兩造訴辯意旨於次：
原告起訴意旨略謂︰一、按稽徵機關於進行調查或復查時，納稅義務人未能提示證明
所得額之帳簿文據者，依所得稅法第八十三條規定，固得依查得之資料或同業利潤標
準核定其所得額。惟納稅義務人如已提供有關資料，稽徵機關即應就其提供之資料調
查認定，不得仍援前開規定核定其所得額，本院著有五十七年判字第六○號判例。又
納稅義務人於稽徵機關進行調查或復查時，未提示該項帳簿文據，或雖提示而有不完
全者，依本法六十一年判字第一九八號判例意旨，稽徵機關應依所得稅法第八十三條
第二項規定時間，先命其提示或補正，須經過規定時間，而納稅義務人仍不遵照提示
或補正，稽徵機關始得依同條第一項後段規定，依查得之資料或同業利潤標準核定其
所得額。非謂納稅義務人未提示或提示不完全時，稽徵機關即得逕依查得之資料或同
業利潤標準，核定其所得額，合先明。二、行政院再訴願決定書內載再訴願人銷貨
統一發票及銷貨簿未按進貨規格品名區分，僅分鐵板、光板、鍍鋅板、琺瑯板四種產
品及八十一年九月二日買進之金光板數量九．○一二公斤，單價二二．八元，相同品
名之金光板於同年九月二十二日出售數量二六．一九一公斤，每公斤銷貨單價僅一一
．四元，進貨單價大於銷貨單價一倍，顯不合理．．．等。惟查原告之記帳基礎八十
年會計年度，八十二會計年度營利事業所得稅業已查核完結，均以相同之記帳基礎，
以會計記帳之一貫性原則，何獨八十一年度之營業成本須按同業利潤標準核定。況以
鋼鐵加工業者言，原告從事鐵板裁剪代工及買賣價差為主要獲利之來源，以中國鋼鐵
股份有限公司之生產流程而言，如附表(一)其簡易流程（鐵板部分）  冷軋鋼捲（板）
  鍍鋅鋼捲（板）。冷軋鋼捲（板）又可分金光板、光板、琺瑯板．．．等。在銷售
過程中，又易逢裁剪不良、材質不良、生、尺寸不良、抽伸不良．．．等因素，而
造成銷貨退回或庫存壓力，以致資金呆滯，為使該產品不致淪為報廢料造成公司更鉅
之損失，在本同業間，降低損失最好之方法，即是高品低賣，亦即價格高之產品，轉
成較低價格銷售，例：鍍鋅板轉冷軋板或熱板、琺瑯板轉冷軋板或熱軋板、金光板轉
冷軋板或熱軋板、冷軋板轉熱軋板等銷售，而客戶通常亦會要求發票品名不得將之變
更，為達銷售之目的及減少公司之損失，此種情形不勝枚舉。惟在行政院之再訴願決
定書內，卻將之歸類為混淆不清之情形，再者原告所從事之鐵板加工業所購之原材料
，倘逢下雨運送或存放時日過久等因素，鋼鐵之表面極易產生氧化作用即生，一旦
產生蝕等化學作用，以鐵板裁剪業而言，又不能如其他業者做他項之防弊措施，最
好之方法即以高品低賣，期避免損失擴大，甚而拜託客戶，勉強購買，售價焉有不低
之理。事實上原告採購原料時即有Ａ級品、Ｂ級品或次級品之分類，以原告之行業特
性，祗要同種原材料不管何級產品皆以同種原材料入庫，待銷售時再以客戶需求之特
性，予以分別出售，期能達到Ｂ級品能以Ａ級品之價格出售，以創造利潤，因此統一
發票上更不可能據實登載品級，並非故意不做分類。三、實者原告之產品分類，完全
依照鋼鐵業龍頭「中國鋼鐵股份有限公司所做之分類：熱軋鐵板（捲）又名：ＨＲ
、黑板、ＳＰＨＣ、鐵板．．．等。冷軋鐵板（捲）又名：ＣＲ、光板、ＳＤ、白
鐵板．．．等。鍍鋅板（捲）又名：錏板、ＳＰＧＣ、ＳＥＣＣ、零、ＣＯＤＡ．
．．等。琺瑯板（捲）又名：ＳＰＰ、脫碳板、ＫＴＳＭ．．．等。而同業間各公
司使用名稱不一，如何使用各公司之發票一一據實登帳﹖又各類鐵板（捲）之基價，
中鋼公司訂價時均有一定。逢市場價格異動時，亦是按各類鐵板之基價做全面性調整
，原告乃依中鋼之分類為記帳基礎，並非不作尺寸上之分類。又原告之各項進項憑證
、銷售情形及會計記錄，自開業以來始終依照營利事業所得稅查核準則規定辦理，被
告昧於實情，既未就原告所提供之資料自行調查認定，亦疏未先命原告補正，逕認原
告帳簿之記載不完全（況被告認原告之帳簿登載不完全，悉為其主觀片面之認定，毫
無客觀根據），遽依首開所得稅法條文規定核定原告之所得額，自難令人甘服，於法
亦殊難謂為妥適。四、為此狀請判決撤銷原處分及一再訴願決定等語。
被告答辯意旨略謂︰一、查原告係從事鋼鐵板第二次加工業務，原核定以原告本期原
物料分類帳中，同一原料有品名與憑證所載不符及各原料間歸類不清之情形，致無法
勾稽查核，乃按同業利潤標準毛利率核定營業成本為六一、三七一、二三六元。惟因
此核定之所得額較全部營業收入淨額依同業利潤標準核定之所得額為高，遂依查核準
則第六條第一項但書規定核定全年所得額為六、六三四、九○九元，應補稅額一、五
五四、二九九元。被告復查結果以原告本期原物料分類帳只分鐵板、光板、鍍鋅板、
琺瑯板及鋼線五種原料，而銷貨時開立之統一發票及銷貨簿亦未按實際進貨規格品名
區分，只分為鐵板、光板、鍍鋅板、琺瑯板四種產品，原告未依進料品名、規格分類
，而將各類品名僅歸為一類產品，而各原料間歸類又混淆不清，且其以進貨、銷貨價
格予以分類，無法顯示所銷售商品之真實營業成本。致本期營業成本無法勾稽查核，
依首揭規定，原核定按同業利潤標準淨利率核定其所得額並無不合。二、原告訴稱採
購原料時雖有各級品之分類，惟依行業特性祇要同種原料，不論級品都係同種原料品
名，再依客戶需求分別出售，原料歸類並無不當乙節。查原告本期原物料分類帳將原
料只分類為鐵板、光板、鍍鋅板、琺瑯板及鋼線五種。而帳列原料品名「鐵板」中卻
歸類摻有其他各類產品之原料在內，且單價亦各不相同。另依產品之成品結構及認定
依據，其中冷熱軋鋼板有尺寸厚度不同之分，鍍鋅鋼捲有Ａ級品及Ｂ級品牌價差別，
而不鋼板亦有不鋼（３０４）系級品及（３４０）系級品之區分，又如原告本期
向燁興股份有限公司購入之熱軋鋼捲及熱軋鋼板，其進貨品名係以規格標示，種類有
三十八種，單價不同者有二十六種，全部只以「鐵板」科目列帳。而產品之種類特性
及厚度不同，其二次加工層級亦不同，原料耗用之查核依據自亦不盡一致，益見其商
品因材質、規格之不同，其品名、單價隨之而異，顯然原告未據實分類，而依進貨價
格作為分類標準，致本期進、銷存無法確實勾稽查核。另查原告本期帳列「光板」其
原料進料之品名與「鐵板」之原料進料品名，亦有歸類混淆不清之情形，諸如八十一
年十一月六日帳列光板之「入之部」數量二七、九二三公斤、金額三○七、○八二元
平均單價為一○．九九元，其登載帳中之進貨憑證品名則為冷軋鋼三、八二五公斤，
金額四一、三一○元、鐵板一、七二三公斤，金額二四、一二二元及ＣＲ鋼捲二二、
三七五公斤，金額二四一、六五○元，顯與鐵板之原料亦相混合。又查光板之原料「
金光板」在八十一年九月一日之實際進料單價為二二．八元，經二次加工後之銷貨單
價卻降為十一元左右，而該原料中又混雜有其他產品原料，是原告本期之進銷貨價差
，由於產品歸類錯誤而生，致其帳載光板產品之進、銷數量及銷貨價格顯不正確合理
，是原告復執前詞資為爭議，顯不足採信。三、次查原告本期鍍鋅板產品依銷貨開立
統一發票計算有十六筆、數量四三、九八六公斤，金額合計七九四、五六六元，但原
物料分類帳內，全年鍍鋅板彙總「出之部」數量為二九、五八一公斤與申報之製成品
產銷及結存明細表中鍍鋅板本期銷售之數量亦相同為二九、五八一公斤，產銷數量不
符。而依申報之直接原料明細表內鍍鋅板之直接原料為鍍鋅板，無再耗用其他材料，
但本期申報之鍍鋅板耗用量及其生產量，卻與實際銷售之數量相差一四、四○五公斤
(43,986公斤-29,581公斤）。查鍍鋅板無期初存貨而元月十日亦只買進四八九公斤但
至四月份第二筆進料之前卻已銷售六筆數量合計一四、一四一公斤，其十月十九日進
貨憑證品名為鐵板數量六、七○○公斤，十一月十七日進貨憑證品名為鋼捲數量一六
、七三○公斤，卻列入鍍鋅板材料明細中，足證原告本期進料及其銷貨等帳載不確實
，致產品產銷存無法勾稽，原查依同業利潤標準行業代號三三一五－十一毛利率百分
之二十三，核定其營業成本為六一、三七一、二三六元，惟因此核定之所得額較全部
營業收入淨額依同業利潤標準核定之所得額為高，遂依首揭查核準則第六條第一項但
書規定核定全年所得額為六、六三四、九○九元，亦無違誤，原告訴稱已依規定確實
記帳，委無足採。四、至原告所稱同一課稅事實，不同年度作成不同決定乙節，查營
利事業各年度所得額，係依據各該年度之帳證查核認定，本案依原告八十一年年度帳
證查核結果，因有上述情形，致營業成本仍無法勾稽查核，乃依同業利潤標準核定其
所得額，依首揭法條規定，並無不合，原告所訴顯無理由，應予駁回。五、基上論結
：原處分及所為復查、訴願、再訴願決定並無違誤，請駁回原告之訴等語。
    理  由
按「營利事業應保持足以正確計算其營利事業所得額之帳簿憑證及會計紀錄。」為行
為時所得稅法第二十一條第一項所明定。又「稽徵機關進行調查或復查時，納稅義務
人應提示有關各種證明所得額之帳簿、文據；其未提示者，稽徵機關得依查得之資料
或同業利潤標準，核定其所得額。」「本法第八十三條所稱之帳簿文據，其關係所得
額之一部或關係課稅年度中某一期間之所得額，而納稅義務人未能提示者，稽徵機關
得就該部分依查得之資料或同業利潤標準核定其所得額。」復為同法第八十三條第一
項及同法施行細則第八十一條所規定。所謂未提示，兼指帳簿文據全部未提示，或雖
提示而有不完全、不健全或不相符者，均有其適用，本院著有六十一年判字第一九八
號判決及八十二年判字第二○八八號、第二七二○號等判決可資參照。又帳簿文據，
其關係所得額之一部而未能提示者，依所得稅法施行細則第八十一條之規定辦理，但
其核定之所得額，以不超過當年度全部營業收入依同業利潤標準核定之所得額為限，
行為時營利事業所得稅查核準則（以下簡稱查核準則）第六條第一項定有明文。本件
原告八十一年度營利事業所得稅結算申報，原申報營業成本七三、三四七、九五四元
，經被告查核後，以原告係從事鋼鐵板第二次加工業務，其本期原料分類帳，同一原
料有品名與憑證所載不符及原料間歸類不清情形，致成本無法勾稽，乃按同業利潤標
準核定其營業成本為六一、三七一、二三六元，因核定之所得額超過當年度全部營業
收入依同業利潤標準核定之所得額，乃依行為時營利事業所得稅查核準則第六條第一
項但書規定，按同業利潤標準核定全年所得額為六、六三四、九○九元。原告不服，
循序提起行政訴訟，主張：被告未依所得稅法第八十三條第二項先命原告提示或補正
，其依同業利潤標準核定所得額，於法不合。原告採購原料時雖有各級品之分類，惟
依行業特性祇要同種原料，不論級品都係同種原料品名，再依客戶需求分別出售，原
料歸類並無不當云云。然查：原告本期原料分類帳將原料只分類為鐵板、光板、鍍鋅
板、琺瑯板及鋼線五種。而帳列原料品名「鐵板」中卻歸類摻有其他各類產品之原料
在內，且單價亦各不相同，另依產品之成本結構及認定依據，其中冷熱軋鋼板有尺寸
厚度不同之分，鍍鋅鋼捲有Ａ級品及Ｂ級品牌價差別，不鋼板亦區分為二種不同系
級品。而原告本期向燁興股份有限公司購入之熱軋鋼捲及熱軋鋼板，其進貨品名係以
規格標示，達三十八種，單價亦有二十六種，全部只以「鐵板」科目列帳。又產品之
種類特性及厚度不同，其二次加工層級亦不同，原料耗用之查核依據亦不一致，故其
商品本因材質、規格之不同，其品名、單價亦隨之有異。原告顯然未據實分類，並依
進貨價格作為分類標準，致本期進、銷存無法確實勾稽查核。次查：原告本期帳列「
光板」之原料進料品名與「鐵板」之原料進料品名，亦有歸類混淆不清。如八十一年
十一月六日帳列「光板」之「入之部」數量二七、九二三公斤，金額三○七、○八二
元，平均單價為一○．九九元，其登載帳中之進貨憑證品名則為冷軋鋼三、八二五公
斤，金額四一、三一○元，鐵板一、七二三公斤，金額二四、一二二元及ＣＲ鋼捲二
二、三七五公斤，金額二四一、六五○元，顯與「鐵板」之原料相混淆不清。另「光
板」之原料「金光板」在八十一年九月一日之實際進料單價為二二‧八元，經二次加
工後之銷貨單價卻降為十一元左右，而該原料中又混雜有其他產品原料，足證原告本
期之進銷貨價差，因產品歸類錯誤，致其帳載光板產品之進、銷數量及銷貨價格均不
正確，被告亦無從勾稽查核。再查：原告本期鍍鋅板產品，依銷貨開立統一發票計有
十六筆，數量為四三、九八六公斤，金額計七九四、五六六元，惟原物料分類帳內，
全年鍍鋅板彙總「出之部」數量為二九、五八一公斤，與申報之製成品產銷及結存明
細表中鍍鋅板本期銷售之數量相同，其產銷數量顯有不符。而依申報之直接原料明細
表內鍍鋅板之直接原料為鍍鋅板，無再耗用其他材料，但本期申報之鍍鋅板耗用量及
其生產量，卻與實際銷售之數量相差一四、四○五公斤（即四三、九八六公斤減去二
九、五八一公斤）。經查：鍍鋅板無期初存貨，元月十日亦只買進四八九公斤，惟至
四月份第二筆進料之前卻已銷售六筆數量達一四、一四一公斤，顯有錯誤。又其十月
十九日進貨憑證品名為鐵板數量六、七○○公斤，十一月十七日進貨憑證品名為鋼捲
數量一六、七三○公斤，益證原告本期進料及其銷貨帳載不確實，致產、銷存無法查
核勾稽，而本件係原告已提示帳簿文據之資料，顯有混淆不全，且先後經復查及一再
訴願，原告均未再提示或補正帳簿文冊，案情不同，難謂有違本院五十七年度判字第
六○號及六十一年度判字第一九八號判例之可言，又原告各年度之帳證資料未必相同
，其本期以前各年度之帳證查核結果，自有不同，自難以原告本期以前各期未有營業
成本無法勾稽查核之情形，執為本期應為相同處理核定所得額之依據。從而原告所訴
各節，均無足取，本件原處分核定全年所得額為六、六三四、九○九元，揆諸首揭規
定及說明，洵無違誤，一再訴願決定，遞予維持，俱無不合，原告起訴意旨，難謂為
有理由，應予駁回。
據上論結，本件原告之訴為無理由，爰依行政訴訟法第二十六條後段，判決如主文。
中    華    民    國     八十七      年      一      月     二十三      日
                    行 政 法 院 第 三 庭
                                審 判 長 評  事      陳  石  獅
                                         評  事      趙  永  康
                                         評  事      高  啟  燦
                                         評  事      蔡  進  田
                                         評  事      鄭  淑  貞
右  正  本  證  明  與  原  本  無  異
                                         法院書記官  陳  佩  玲
中    華    民    國     八十七      年      一      月     二十六      日
